最　高　行　政　法　院　裁　定
　　　　　　　　　　　　　　　　　　 96年度裁字第00388號
上　訴　人　甲○○
被 上訴 人　財政部臺北市國稅局
代　表　人　乙○○
上列當事人間因綜合所得稅事件，上訴人對於中華民國94年11月
7日臺北高等行政法院94年度簡字第834號判決，提起上訴，本院
裁定如下：
　　主  文
上訴駁回。
上訴審訴訟費用由上訴人負擔。
　　理  由
一、按對於適用簡易程序之裁判提起上訴或抗告，須經本院許可
    ，且該許可以訴訟事件所涉及之法律見解具有原則性者為限
    ，行政訴訟法第235條定有明文。所謂法律見解具有原則性
    者，係指該事件所涉及之法律問題意義重大，而有加以闡釋
    之必要情形而言。諸如就行政命令是否牴觸法律所為之判斷
    ，又如同類事件所表示之法律見解與其他高等行政法院或本
    院所表示之見解互相牴觸者屬之。而上訴人對具有原則重要
    性法律見解之具體內容及其所立基之客觀事實基礎均須在上
    訴理由中詳予述明，不然本院無從予以審查。
二、本案原審法院在經過調查及言詞辯論後，本諸卷證內之事證
    認定：上訴人與田褔淑係夫妻，90年度綜合所得稅結算申報
    ，分別分開申報綜合所得總額為866,936元及1,382,891元，
    申報書內配偶欄互未填載，上訴人並漏報利息所得1,747元
    及執行業務所得56,000元，違章漏稅事證明確，經被上訴人
    審理核定補稅外，並按所漏稅額88,690元處1倍罰鍰88,600
    元（計至百元止），復查決定以上訴人結算申報書已自行申
    報甲○○律師事務所收入總額60,000元，必要費用及成本92
    ,928元，原核定以未設帳核定其執行業務所得為56,000元，
    尚有未洽，應予免罰，乃重行核算改按漏稅額81,765元處1
    倍罰鍰81,700元，揆諸行為時所得稅法第15條第1項、第110
    條第1項、財政部69年4月30日台財稅第33449號函釋及本院6
    4年判字第727號判例規定，自無不合。又上訴人與其配偶於
    申報書配偶欄既均互未填載，歸戶合併課稅自較困難，容易
    逃漏，違反夫妻所得應合併申報規定，且其既有銀行利息所
    得1,747元，復為上訴人所不否認，上訴人執業律師多年，
    對於未將配偶所得及其利息所得1,747元一併申報，縱非故
    意，仍難謂無過失，自應受罰。又上訴人於復查階段未主張
    扣除房屋貸款利息314,005元，起訴時始主張是否准其扣除
    ，依被上訴人答辯稱上開房屋貸款利息減除儲蓄投資特別扣
    除額270,000元後，加計捐贈3,000元，列舉扣除額僅47,005
    元，較被上訴人核認之標準扣除額67,000元為低，對上訴人
    之本稅及罰鍰，並無不利，而駁回上訴人於原審之訴。
三、上訴人上訴意旨略以：關於夫妻合併申報部分：被上訴人編
    印之「90年度綜合所得稅結算申報書說明」，並無關於夫妻
    分別申報綜合所得稅時，須於申報書註明「分居、配偶姓名
    及地址等」之規定，而財政部69年4月30日台財稅第33449號
    函釋係以納稅義務人未於申報書寫明配偶關係，致稽徵機關
    無法歸戶其所得合併課稅，與本件上訴人於申報時附送分居
    之戶籍謄本情形不同，自無適用之餘地，況鈞院64年判字第
    727號判例無法知悉申報人有否提出配偶資料之證明文件，
    原判決遽以引用裁罰，有判決適用法規錯誤之違法。關於執
    行業務收入部分：上訴人於原審起訴狀聲明稅款核定不明確
    ，應重行核定，原判決怠於依職權調查，有不適用法規之違
    法。關於漏報利息部分：過失行為之處罰，以有特別規定為
    限。上訴人未收到扣繳憑單，非故意不申報，且業已補稅，
    自應免罰，原判決未審酌聯合報92年3月8日報導，復未說明
    理由，顯違證據法則，有不適用法規之違誤等語。
四、本院按：
  (一)本案主要涉及漏稅罰所須具備之客觀要件。在稅捐法制上，
    有關「稅捐規避」與「稅捐逃漏」之主要區別，即在於納稅
    義務人有無「匿飾增減」事實，以致違反誠實申報義務，違
    反此等義務，以致造成稅捐之逃漏者，即有可能受到漏稅罰
    之懲處。而現行所得稅法係採自動報繳制，納稅義務人有「
    誠實申報稅基、並自行計算稅額、主動繳納稅額」之義務。
    又所謂「誠實申報稅基義務」，當然也包括「主動探知全年
    度各項所得，並積極申報」之內涵。明確知悉自己有所得或
    可得而知者，卻漠視或輕忽，而消極不予申報者，仍屬「誠
    實申報稅基」義務之違反。這種情形在個人綜合所得稅制中
    特別具有討論之價值，因為：
    1.現行綜合所得稅，是以「戶」為申報單位（至於「戶」之
      定義，因與本案之爭點無涉，爰在此不再深入討論），而
      非以「單獨」之個人為申報單位。而且表面上看來，出面
      申報綜合所得稅之人僅為全「戶」中之一人，但從現行稽
      徵作業實務上觀察，同「戶」之所有成員皆為實質納稅義
      務人，同享公法上之權利義務，其中屬權利者有：提起行
      政救濟之權限（對課稅處分提起行政爭訟者，未必是原來
      之稅捐申報人）。其中屬義務者有：「擔保稅捐債務之責
      任財產範圍」、「成員中一人漏稅行為所生之責任，要由
      戶中之全體成員承當」等等。
    2.而綜合所得稅採取累進稅率，稅基之大小足以影響稅額，
      在以戶為申報單位及計算單位之情況下，如果申報者對其
      他成員之所得情況不予調查，即輕率提出申報，同樣構成
      誠實申報義務之違反。
    3.當然本院充分明瞭，現行綜合所得稅制中、以「戶」為申
      報單位之設計，其在立法論上之妥適性，學理上向有爭議
      ，而現行稅制針對夫妻不和、處於分居情況下之合併申報
      問題，亦在法無明文之情況下，透過行政令函之運作，在
      稽徵實務上做了調整，以緩合上開法制在實務上某些不合
      理之現象（例如合併稅基計算稅額後，再按夫妻雙方之稅
      基比例，分割稅額，而由二方各自以自有之責任財產負擔
      分得的所得稅債務）。但這些調整作為並沒有改變上述法
      制之基本架構，這是特別必須強調者。
  (二)在上開法理基礎下，本案第一個爭點即在於「上訴人是否已
    踐行上開誠實申報義務」﹖換一個角度言之，本院所須審查
    者為：「抽象誠實申報義務，在具體個案中，要如何來理解
    」﹖這是一個法律對事實「涵攝」的課題。
    1.對此爭點，上訴意旨係主張：「其雖沒有在申報書中申報
      已分居之配偶所得，但已在所附之資料中提出分居之戶籍
      謄本，被上訴人可以自行查知上情」云云。
    2.但是上訴人顯然不明瞭，「稅務行政」具有「大量行政」
      之特質，所以所得稅制要求人民主動報繳，稅捐機關原則
      上僅作形式外觀審查，而保有事後抽核之監察權限。若當
      年度沒有對特定申報案為實質調查，稅額即會因稅基有遺
      漏而有短徵，當然會造成漏稅結果。從這個角度言之，上
      訴人在本案中之具體作為，尚未達法規範對「誠實申報義
      務」所要求具備之程度，客觀上難謂其已盡此等義務。
  (三)至於申報書之說明文字僅是上開法理之具體化而已，不管該
    等文字有無記載，均不影響踐行「誠實申報義務」時，客觀
    上所須到達之程度標準。
  (四)至於現行所得稅法第110條之漏稅罰規定兼及過失之情形，
    已屬司法實務上之共識，上訴意旨謂過失即可不負漏稅罰責
    任，尚屬無據。
  (五)另對稅額之形成經過如有不服，應具體指明在計算流程中之
    何一部分有錯誤，不能以空言主張「計算不明確所以不服」
    （事實上本院認為並無此情形）。何況現行稅捐行政爭訟採
    「爭點主義」，若在行政訴訟之前置程序未予主張之爭點亦
    不得在事後的訴訟中再為爭執。是以上訴意旨所稱：「其於
    原審起訴狀聲明稅款核定不明確，應重行核定，原判決怠於
    依職權調查」云云。經本院核閱其訴願書根本沒有為此記載
    ，則在訴訟中亦不得再為爭執。
  (六)總結以上所述，本件上訴意旨純屬上訴人之主觀意見，不僅
    缺乏堅強之法理基礎，亦與「重要法律見解」之違反無涉，
    難謂原判決之判斷理由違反何種具有原則重要性之法律見解
    。上訴人提起本件上訴，無法認定符合首揭規定，其上訴難
    謂合法，應予駁回。
五、依行政訴訟法第249條第1項前段、第104條、民事訴訟法第9
    5條、第78條，裁定如主文。
中　　華　　民　　國　　96　　年　　2　　 月　　14　　日
                  第三庭審判長法  官　鄭　淑　貞
                              法  官  黃　合　文
                              法  官　吳　明　鴻
                              法  官　鄭　小　康
                              法  官　帥　嘉　寶
以  上  正  本  證  明  與  原  本  無  異
中　　華　　民　　國　　96　　年　　2　　 月　　15　　日
　　　　　　　　　　　　　　　書記官　莊　俊　亨
